臺灣桃園地方法院民事判決　　　　　　　95年度家訴字第43號
原　　　告　乙○○
訴訟代理人　陳河泉律師
被　　　告　丙○○
被　　　告　甲○○
上列二人之
訴訟代理人　林聖鈞律師
上列當事人間請求給付扶養費事件，於96年7月4日辯論終結，
本院判決如下：
    主  文
原告之訴駁回。
訴訟費用新台幣參萬伍仟貳佰伍拾肆元應由原告負擔。
    事實及理由
一、本件原告起訴主張被告丙○○與被告甲○○為原告與前妻邱
    美治所生之子女，原告至今已77歲，身體不好，已無謀生能
    力，名下復無名下任何資產，風中殘燭，早已不能維持生活
    ，屢次向被告請求給付扶養費，均遭被告拒絕。被告既為原
    告之子女，自有扶養義務，以行政院主計處臺灣地區家庭收
    支調查報告，台灣地區93年度平均每人每月消費支出1,6492
    元，原告僅以1萬6千元計算，應由被告丙○○及甲○○各自
    負擔2分之1。為此，爰依民法第1114條及第1117條之規定，
    請求被告丙○○及甲○○給付原告過去8年間（自87年4 月1
    日起至95年3月31日止）之扶養費各76萬8千元（以每人每月
    8千元計算），及自起訴狀繕本送達翌日起至清償日止，按
    年息百分之5計算之利息；並95年4月1日起至原告死亡日止
    ，按月於每月1日各給付原告8千元。對於被告之抗辯所為之
    陳述：（1）雖原告目前另娶大陸配偶劉金蘭，惟劉金蘭已
    高齡66歲，早已退休，亦無謀生能力，如何能負起對於原告
    扶養之責任？（2）被告甲○○雖非原告之血親，但被告甲
    ○○自幼受原告之撫育，應視為認領，況若被告甲○○毋庸
    扶養原告，自應由被告丙○○負百分之百扶養義務。（3）
    又雖原告領有榮民給養金13,550元，但所謂不能維持生活，
    乃指不能以自己之財產及勞力所得維持自己之生活而言，榮
    民之給養金性質上屬社會福利之補助，並非屬原告自己之財
    產，且榮民之給養金並非現時已全部給付予原告，非屬原告
    已現有之財產，自不合於屬於可維持生活之人。況原告年老
    力衰，尚需往返台灣與大陸就醫，每月1萬多元之給養金如
    何能養活原告，故被告二人仍需給付原告扶養費。
二、本件被告二人抗辯：原告為依國軍退除役官兵輔導條例第2
    條所規定之退除役官兵，為榮譽國民之家公費安養之安置對
    象，原告申請大陸地區長期居住前，即居住在高雄縣岡山榮
    民之家，其生活照養包含食、衣、住、行及醫療保健。因原
    告申請赴大陸長期居住，依「就養榮民赴大陸地區長期居住
    就養給付發給辦法」第3-5條之規定，每人每月得享有
    13,550  元之給養金，此乃行政院國軍退除役官兵輔導委員
    會依大陸地區生活水平，所計算出之。況經核准赴大陸地區
    長期居住之就養榮民，其安養之家籍，仍由原安置之榮家予
    以保留，若就養給付數額不足以維持原告生活，原告仍得申
    請返回榮家就養，以維持自己生活，故原告並非不能維持生
    活之人，對於被告自無扶養請求權存在。又被告甲○○並非
    原告血親，自無所謂認領或民法第1114條之扶養義務存在。
    再被告丙○○並無扶養能力，因被告丙○○有貸款購屋，此
    房屋為其母、妹相依為命處所。又其就讀私立聖約翰技術學
    院時，乃借助助學貸款、信用貸款，始能維持生活及負擔學
    費，故其生活已陷困難，自無能力扶養原告。再劉金蘭為原
    告大陸籍之老婆，其對於原告亦有扶養義務分擔。末原告自
    被告年幼即未曾扶養過被告二人，亦未與被告二人往來，其
    提出
    本件訴訟純粹乃因與被告之母恩怨所致，故請求駁回原告之
    訴。
三、得心證之理由：
（一）雙方不爭執之事實：原告為被告丙○○之父，而原告雖是
      被告甲○○戶籍上登記及法律上受推定之父親，但實際上
      原告與被告甲○○並無真實血親關係，被告甲○○已對於
      原告提出否認子女訴訟，並獲得勝訴判決確定等情，為雙
      方所不爭執，並業據原告提出戶籍謄本及親子鑑定報告並
      本院94年度親字第49號民事判決等件為證，自堪信為真實
      。
（二）雙方之爭點一一分述如下：
 （1）被告甲○○非原告之親生子女，並已提起否認子女訴訟勝
      訴確定，是否對於原告有扶養義務？
      按直系血親相互間，互負扶養之義務，此民法第1114條第
      1款定有明文。本件原告與被告甲○○並無真實親子血緣
      關係，揆諸前述民法之規定，被告甲○○自非原告之直系
      血親，對原告自無撫養義務。再原告主張雖被告甲○○非
      原告所親生，但自幼受原告撫育，應視為認領云云。惟按
      所謂民法之認領，亦僅限於真實血統之生父與非婚生子女
      相互間。本件被告甲○○與原告並無真實血統關係，原告
      自無所謂認領或視為認領被告甲○○可言，故原告此部份
      主張顯無理由。從而，本件被告甲○○與原告並無真實血
      統關係，非原告之直系血親，揆諸民法第1114條之規定，
      對於原告自無扶養義務，原告爰依該條款之規定，請求被
      告甲○○給付扶養費，於法無據，為無理由。
 （2）原告為退除役官兵，係榮譽國民之家公費安養之安置對象
      ，每月領有安養金13,550元，此是否屬於不能維持生活之
      人而對於被告丙○○有扶養請求權？
      按民法第1114條第1項規定：直系血親相互間，互負扶養
      義務。又受扶養權利者，以不能維持生活而無謀生能力者
      為限。前項無謀生能力之限制，於直系血親尊親屬，不適
      用之，同法第1117條亦有明文。又直系血親尊親屬受扶養
      之權利，雖應受「不能維持生活」之限制，所謂「不能維
      持生活」，係指不能以自己之財產維持生活者而言；反面
      言之，如能以自己之財產維持生活者（如以自己所有房屋
      出租收入之租金維持生活），自無受扶養之權利，此有最
      高法院78年度台上字第1580號民事判決可資參照。本件原
      告屬於國軍退除役官兵輔導條例第2條所規定之退除役官
      兵，為榮譽國民之家公費安養之安置對象，原告申請大陸
      地區長期居住前，即居住在高雄岡山榮譽國民之家。因原
      告申請赴大陸長期居住，依「就養榮民赴大陸地區長期居
      住就養給付發給辦法」第3-5條之規定，每月得享有13,
      550元之給養金之事實，均為雙方所不爭執，自堪信為真
      實。又本件原告赴大陸前，居住在高雄岡山榮民之家，其
      生活照顧包含醫療保健及食衣住行等服務，此已足以使原
      告生活無虞。再原告申請赴大陸地區長期居住，依照「就
      養榮民赴大陸地區長期居住就養給付發給辦法」第3至第5
      條之規定，其享有之就養給付包含零用金、主副食代金、
      服裝費、三節加菜金、春節慰問金，折合每人每月享有
      13,5  50元之給付。又查扶養父母，必定支出食品飲料、
      衣著鞋襪、水電費、燃料動力、家庭器具設備、醫療保健
      、交通運輸、娛樂教育文化及雜項等消費支出，且上開支
      出有涉及親子共用（水電、燃料、食品、家庭設備等）無
      法逐一取具支出憑據等證據，此為眾所周知之事實，而行
      政院主計處所發佈之中華民國台灣地區93年度平均每人每
      月消費支出在原告赴大陸前所居住高雄縣地區，每人每月
      消費支出為13,362元，該消費支出之項目包含食品費；飲
      料費；菸草；衣著及鞋襪類；燃料及燈光；家庭及傢具設
      備；家事管理；保健及醫療；運輸及通訊（內含交通工具
      及通訊購置、交通設備使用管理費、乘交通設備之費用、
      其他通訊費）；娛樂教育及文化服務（內含旅遊費用、娛
      樂消遣服務、書報雜誌文具、娛樂器材及附屬品、教育及
      研究費）；雜項支出等，自得為本件原告生活所需之標準
      ，況原告自己請求之扶養費亦以此為準據。綜上所述，原
      告每月自退除役官兵輔導委員會受領13,550元之給養金，
      已較高雄縣每人每月消費支出標準之13,362為高。況目前
      原告赴大陸河北省唐山市定居，其生活水平及物價應不若
      高雄縣為高，原告每月所支領之13,5  50元，顯然已足以
      使其在大陸生活無虞，故顯然非不能維持其生活。又原告
      每月有固定之給養金足以維持生活，即非不能維持生活之
      人，自不得爰依民法第1114條及第1117條之規定，請求被
      告丙○○給付扶養費，此與給養金之性質究竟是否為社會
      福利補助無涉，不能混為一談。故本件原告請求，為無理
      由，應駁回之。
（三）兩造其餘攻擊防禦之方法，均對於本件判決結果不生影響
      ，爰不一一予以審酌，末此敘明。
四、訴訟費用之負擔：本件原告之訴為無理由，依民事訴訟法第
    78條之規定，應由原告負擔訴訟費用。經核原告第一項訴訟
    標的金額為1,536,000元，第二項訴訟標的金額為存續期間
    未確定，故依民事訴訟法第77條之10之規定，以10年計算，
    為1,  920,000元，合計為3,456,000元，應負擔之第一審訴
    訟費用35,254元，應由原告負擔之。
五、據上論結：依民事訴訟法第78條之規定，判決如主文。
中　　華　　民　　國　　96　　年　　7 　　月　　18　　日
                  家事法庭法　官　田玉芬
以上正本係照原本作成。
如對本判決上訴應於判決送達後20日內向本院提出上訴狀（須附
繕本）。
中　　華　　民　　國　　96　　年　　7 　　月　　 18 　日
                          書記官　吳宏明
